臺北高等行政法院判決　　　　　　　　　　　　　　　九十年度訴字第四四三四號
　　　　　　　　　　　　　　　.
　　原　　　告　甲○○
　　被　　　告　台北縣政府
　　代　表　人　乙○○縣長）.
　　訴訟代理人　丙○○
　　　　　　　　丁○○
右當事人間因建築法事件，原告不服內政部中華民國九十年四月十九日台（九十）內
訴字第九○○二八四九號訴願決定，提起行政訴訟。本院判決如左：
　　主  文
訴願決定及原處分均撤銷。
訴訟費用由被告負擔。
　　事  實
一、事實概要：原告在台北縣三重市○○○路七十四號一樓建築物開設阿滿小吃店，
    民國（以下同）九十年一月八日經被告聯合查報小組赴現場公共安全檢查，發現
    系爭建築物違規經營視聽歌唱業，並有未維護建築物合法使用與其構造及設備安
    全之如下缺失：一、非防火區劃分間牆材料不符；二、避難層出入口設栓鎖及寬
    度不符。被告機關乃依建築法第七十七條規定以九十年二月六日北府工使字第○
    三九八三○號函處原告（即使用人）新台幣（以下同）三十萬元罰鍰。原告不服
    ，以其承租系爭建築物經營阿滿小吃店，非經營違法行業，只供客人點菜、吃飯
    ，其店面設有電視、音響，供客人視聽娛樂，並未收取客人任何費用，純屬一般
    娛樂，且該店領有營利事業登記證，被告機關就違反商業登記法部分自認有誤，
    已於九十年三月五日撤銷九十年一月十二日九十北府建輔字第○一八○二七號函
    處分，從而，本件違反建築法之處分亦無所附麗，足證原告未違規經營視聽歌唱
    業乃彰彰明甚云云，提起訴願，遭決定駁回，遂向本院提起行政訴訟。
二、兩造聲明：
　(一)原告聲明：訴願決定及原處分均撤銷。
　(二)被告聲明：駁回原告之訴。訴訟費用由原告負擔。
三、兩造之爭點：
  (一)就系爭事實言，被告機關是否有「未調查對原告有利之重要證據，及對於原處分
    所據之重要證據漏未調查」之情事？
  (二)原處分所科罰鍰額度，是否過重而有違比例原則？
甲、原告主張：
  (一)查原處分無非以原告係在台北縣三重市○○○路七十四號一樓建築物經營視聽歌
    唱業，違反建築法第七十七條爰依同法九十一條規定為罰鍰之行政處分，故本案
    之爭點應在於原告是否經營視聽歌唱業。
  (二)按行政程序法第三十六條規定：「行政機關應依職權調查證據，不受當事人主張
    之拘束，對當事人有利及不利事項一律注意。」查原告係以經營小吃店為業，並
    附設有不另收費用之視聽設備以招徠餐飲客人，其目的無非在於增加餐飲消費客
    戶；故就營業項目言，原告既未自視聽設備之使用獲得相當之費用，且就餐飲業
    附設視聽設備或僅附設電視之業者以觀，其經營項目顯然並無變更或增加，亦應
    足以認為該視聽設備非屬主要設備；則被告於未先行調查原告附設之視聽設備有
    無收費，即認定原告經營視聽歌唱業，而不論原告之營業收入均為餐飲費用，並
    無視聽設備之使用費，且視聽設備非經營之主要設備，營業場所面積也共才十坪
    上下，一間十坪大的小吃店需要查核是否具備建築物合法使用與構造及設備安全
    是否有缺失嗎？更談不上「非法防火區劃分間牆材料不符」、「避難層出入口設
    栓鎖及寬度不符」。試問十坪大的小吃店需要如此的設備嗎？是以被告所為之證
    據認定即嫌無據，則原處分亦屬率斷，並因此影響原告之權利，已違反行政程序
    法第三十六條規定，未對於有利原告之重要證據為調查，及對於原處分所據之重
    要證據漏未調查。
  (三)退萬步言，縱認原告確有經營視聽歌唱業，被告機關雖就違反建築法第七十七條
    ，依同法九十一條規定為罰鍰之處分，並就罰鍰金額有裁量權，然其裁量權之行
    使，仍不得違反行政程序法第六條之平等原則及第七條之比例原則，而流於恣意
    。查建築法九十一條既明定罰鍰之金額為六萬元以上三十萬以下，則原告即或有
    違法，以原告之規模及違法之程度非重，卻科以最重之罰鍰，原處分顯有違反平
    等原則、比例原則之違法。
  (四)綜上論結，應將原處分及訴願決定均予廢棄，命被告機關再詳為證據調查，另為
    適法之處分。
乙、被告主張：
  (一)查原告使用座落台北縣三重市○○○路七十四號一樓建築物，原告未維護建築物
    合法使用與其構造及設備安全，擅自違規經營「視聽歌唱業」，前經被告所屬台
    北縣警察局三重分局列入第六波必安住專案執行對象，編號為第十七號，並於九
    十年一月三日以九十北府工使字第○○五八○三號函通知所有權人系爭建築物正
    供人違規使用，請立即停止使用並恢復原核准用途，以防止違規情事再次發生在
    案。本案復經被告機關聯合查報小組於九十年一月八日再次前往查察，發現系爭
    建築物仍繼續違規營業中，且公共安全檢查有多項缺失仍未改善：非防火區劃
    分間牆材料不符（依建築技術規則建築設計施工編第八十六條第一款規定應為防
    火構造或使用不燃材料建造）；避難層出入口設栓鎖及寬度不符（依建築技術
    規則建築設計施工編第九十條規定），違規情形依然存在，嚴重影響公共安全，
    被告機關乃依法現場執行拆除，被告機關所屬工務局遂以九十年二月六日九十北
    府工使字第○三九八三○號函依違反建築法第七十七條第一項規定，爰依第九十
    一條規定，依法裁罰原告三十萬元罰鍰。
  (二)就原告訴稱「系爭建築物十坪大的小吃店需要如此的設備嗎？是否罰得過重」乙
    節，查被台北縣政府警察局三重分局提報為必安住專案執行對象均為惡性重大，
    擾民安寧之違規營業場所，而原告違規事實洵堪認定，已如上述，被告機關乃依
    執行必安住重大政策且嚴重影響公共安全，裁罰建築物所有權人十萬元、使用人
    三十萬元之罰鍰，故原告所辯顯係推諉卸責之詞，核無可採。被告機關依法處分
    原告三十萬元罰鍰，並無違誤，應予維持。
　　理  由
一、按建築法第七十七條第一項規定：「建築物所有權人、使用人應維護建築物合法
    使用與其構造及設備安全。」又同法第九十一條第一項規定：「違反第七十七條
    第一項‧‧‧規定者，處建築物所有權人、使用人新台幣六萬元以上三十萬元以
    下罰鍰，並限期改善或補辦手績，逾期仍未改善或補辦手繽者得連續處罰，並停
    止其使用，必要時並停止供水、供電或封閉、強制拆除。」。
二、查原告係在台北縣三重市○○○路七十四號一樓建築物開設阿滿小吃店，經被告
    聯合查報小組於九十年一月八日赴現場公共安全檢查，發現系爭建築物未經核准
    擅自違規經營視聽歌唱業，並有未維護建築物合法使用與其構造及設備安全之如
    下缺失：(1)非防火區劃分間牆材料不符(2)避難層出入口設栓鎖及寬度不符；被告
    機關認定已影響建築物構造及設備，危害公共安全，乃以原告違反建築法第七十
    七條第一項規定，依同法第九十一條規定以九十年二月六日北府工使字第○三九
    八三○號函處原告（即使用人）三十萬元罰鍰，其論事用法，固非無據。惟查：
  (一)被告認原告違反建築法第七十七條第一項之規定，係以原告在系爭建築物未經核
    准擅自違規經營視聽歌唱業，並有未維護建築物合法使用與其構造及設備安全為
    論據；是以原告於上址有無經營視聽歌唱業，為原告應否受罰之要件。
  (二)查依被告機關聯合查報小組於九十年一月八日所制作紀錄表所附現場照片，原告
    係於其所經營小吃店內一角，擺設一台電視機及視聽設備，其餘大部分空間放有
    桌椅；足認原告係以經營小吃店為業，其所附設之視聽設備，係以招徠餐飲客人
    ，其目的無非在於增加餐飲消費客戶；故就營業項目言，被告既未能舉證證明原
    告所設之視聽設備係對顧客另收取相當之費用；縱若有收取費用，所收取之費用
    係多少？飲食與使用視聽設備費用其間消費金額比例復多少？而認定原告係以經
    營視聽歌唱業為主，或係以經營餐飲業為主？被告均未調查，遽以原告於其所經
    營小吃店內擺設視聽設備，即論以原告為經營視聽歌唱業，似屬率斷。
三、綜上所述，被告未經詳細調查，遽以原告於小吃店內設有視聽歌唱裝置即認定原
    告以經營視聽歌唱業，原告據以指摘，於法尚非無理。則原處分既有違誤之處，
    訴願決定未予糾正，亦非妥適。原告訴請撤銷，即屬有理；爰由本院予以撤銷，
    並由被告另為適法處分。
據上論結，本件原告之訴為有理由，爰依行政訴訟法第九十八條第三項前段，判決如
主文。
中　　華　　民　　國　　　九十一　　年　　　六　　　　月　　二十七　　　日
                            臺 北 高 等 行 政 法 院  第七庭
                                           審 判 長  法  官  鄭小康
                                                     法  官  林金本
                                                     法  官  黃秋鴻
右為正本係照原本作成。
如不服本判決，應於送達後二十日內，向本院提出上訴狀並表明上訴理由，如於本判
決宣示後送達前提起上訴者，應於判決送達後二十日內補提上訴理由書（須按他造人
數附繕本）。
中　　華　　民　　國　　　九十一　　年　　　六　　　　月　　二十八　　　日
                                                     書記官  黃瑞芬
